【裁判字號】    97,上易,49
【裁判日期】    970709
【裁判案由】    返還土地等
【裁判全文】
臺灣高等法院高雄分院民事判決          97年度上易字第49號
上  訴  人  辛○○
                    之3
            庚○○
            戊○○
            甲○○
            乙○○
            丁○○
            丙○○
            己○○
共      同
訴訟代理人  駱怡雯律師
被 上訴 人  台灣土地銀行股份有限公司
法定代理人  壬○○
訴訟代理人  李慶榮律師
            孫守濂律師
上列當事人間請求返還土地等事件，上訴人對於民國96年12月31
日臺灣高雄地方法院96年度重訴字第47號第一審判決提起上訴，
本院於97年6月25日言詞辯論終結，判決如下：
    主  文
上訴駁回。
第二審訴訟費用由上訴人連帶負擔。
    事實及理由
一、被上訴人主張：坐落高雄市○○區○○段四小段1331、1332
    、1333號土地（下稱系爭土地）均為伊所有。原審共同被告
    被告張添霖（於第一審程序中死亡，由上訴人承受訴訟）未
    與伊簽訂任何契約，無權占用系爭土地如附圖所示Ａ部分，
    興建門牌號碼高雄市○○區○○街71巷2 號房屋（下稱系爭
    建物），受有相當於租金之不當得利。而張添霖於96年5 月
    6 日死亡，上訴人為其繼承人，爰本於物上請求權、不當得
    利及繼承之法律關係，求為判決：(一)上訴人應將系爭土地如
    原判決附圖所示Ａ部分面積74.81 平方公尺之建物拆除，並
    將土地返還予被上訴人。(二)上訴人應連帶給付被上訴人新台
    幣（下同）69萬3269元（5 年不當得利），及自起訴狀繕本
    送達翌日起至清償日止，按年息5%計算之利息，並自96年2
    月1 日起至返還前項土地之日止，按月連帶給付被上訴人1
    萬1555元。
二、上訴人則以：系爭3 筆土地之所有權人為中華民國，被上訴
    人並非系爭土地之所有權人。上訴人之被繼承人張添霖自57
    年4 月19日買受系爭建物而取得事實處分權後，即基於行使
    地上權之意思使用系爭土地達20年，已因時效而取得地上權
    ，張添霖96年5 月6 日死亡後，其占有事實由上訴人繼受，
    上訴人自得主張對於系爭土地有時效取得地上權之權利，並
    非無權占有。又上訴人丙○○已於96年3 月初申請地上權登
    記，對於系爭土地有地上權登記請求權，受訴法院應就丙○
    ○是否具備時效取得地上權之要件，為實體上之裁判。縱認
    占有人時效取得地上權登記請求權之行使係於所有權人提起
    排除侵害之訴訟以後，惟基於誠信原則之法理，法院仍應綜
    合考量，依一般社會之通念，判斷土地所有權人之權利行使
    ，有無違於誠信原則等語，資為抗辯。
三、原審判決上訴人應將系爭土地上如原判決附圖（下稱附圖）
    所示編號Ａ部分面積74.81 平方公尺之建物拆除後，將土地
    返還予被上訴人，上訴人應連帶給付被上訴人34萬6632元，
    及自96年3 月7 日起至清償日止，按年息5%計算之利息，並
    自96年2 月1 日起至返還前項土地之日止，按月連帶給付被
    上訴人5777元，駁回被上訴人其餘之訴，並為附條件准、免
    假執行之宣告。上訴人於本院聲明：(一)原判決關於不利於上
    訴人部分廢棄。(二)被上訴人在第一審之訴駁回。被上訴人於
    本院聲明；上訴駁回。
四、兩造不爭執之事項：上訴人所使用之系爭建物，未辦理保存
    登記，占用系爭土地如原判決附圖Ａ部分所示，即占用1331
    號土地面積7.65平方公尺、占用1332號土地面積37.87 平方
    公尺、占用1333號土地面積29.29 平方公尺，合計74.81 平
    方公尺，迄未為地上權登記，亦未與被上訴人訂有租賃契約
    。並有土地登記謄本及經地政事務所測量繪製之複丈成果圖
    可稽。
五、兩造爭執之事項：
  (一)被上訴人是否為系爭土地之所有權人？
  (二)上訴人是否無權占用系爭土地？是否具備時效取得地上權之
    要件？
  (三)如上訴人無權占用，被上訴人得請求返還相當於租金之不當
    得利若干？
六、被上訴人是否為系爭土地之所有權人？
    按依土地法所為之登記，有絕對真實之公信力，縱使登記原
    因有無效之情形，在該登記未被塗銷以前，其登記不失其效
    力，土地所有權人仍可基於所有權人之地位行使其權利。被
    上訴人主張其為系爭土地之所有權人，已提出載明此項事實
    存在之土地登記謄本為證，上訴人雖辯稱系爭3 筆土地，依
    原始土地登記簿所載，分別於35年及41年間經登記為國有，
    於45年經撥用程序由具行政機關性質之省行庫「臺灣土地銀
    行」成為管理機關，嗣於88年12月28日系爭土地經「管理者
    變更」之程序，所有權人由中華民國變更為被上訴人，由此
    登記資料顯示，被上訴人與中華民國間並不存在買賣之關係
    ，且被上訴人於92年7 月1 日始成為具有獨立權利能力之私
    法人，是被上訴人顯非系爭土地之所有權人等語。惟查系爭
    土地現登記為被上訴人所有，有系爭土地登記謄本可稽。縱
    令其登記有無效之原因，然既未被塗銷登記，其登記仍不失
    其效力，被上訴人仍可基於所有權人之地位行使其權利。被
    上訴人抗辯被上訴人並非土地所有權人云云，實無可信。
七、上訴人是否無權占用系爭土地？是否具備時效取得地上權之
    要件？
  (一)被上訴人係以上訴人無權占有系爭土地，依物上請求權，請
    求上訴人拆屋還地，上訴人抗辯其非無權占有，自應就其占
    有之正當權源負舉證之責。上訴人雖辯以：系爭建物為伊之
    被繼承人張添霖於40年前所購買，基於行使地上權之意思使
    用系爭土地達20年，已因時效而取得地上權云云。惟因時效
    取得地上權登記請求權者，不過有此請求權而已，在未依法
    登記為地上權人以前，仍不得據以對抗土地所有人，而謂其
    係有權占有。本件上訴人之被繼承人張添霖就系爭土地於被
    上訴人起訴請求拆屋還地以前，未曾向地政機關申請為地上
    權登記，於起訴後，上訴人丙○○雖提出申請，但既未經辦
    妥地上權登記，則其主張已因時效取得地上權，非無權占有
    系爭土地云云，洵屬無據。
  (二)又占有人因時效而取得地上權登記請求權者，以已具備時效
    取得之要件，向該管地政機關聲請為地上權登記，如經地政
    機關受理，則受訴法院即應就占有人是否具備時效取得地上
    權之要件，為實體上裁判，固經最高法院80年度第2 次民事
    庭會議決議補充。惟該決議旨在說明占有人如在土地所有人
    訴請拆屋還地之前，已主張具備時效取得之要件，得請求登
    記為地上權人者，法院即應就占有人是否具備時效取得地上
    權之要件，為實體上裁判。而倘占有人係在土地所有權人或
    管理權人依民法第767 條規定提起訴訟後，始向管轄地政機
    關聲請登記者，若認法院仍必須就占有人是否具備取得地上
    權之要件，為實體上之調查審認，將導致占有人於訴訟中利
    用向地政機關為地上權登記之聲請手段，阻撓及拖延訴訟之
    進行，影響土地所有人之權益，故受訴法院毋庸就占有人是
    否具備時效取得地上權登記之要件，為實體上裁判。查被上
    訴人於96年1 月31日起訴請求張添霖拆屋還地時，列丙○○
    為被告，雖係請求遷讓房屋，而丙○○於同年3 月間申請地
    上權登記後，始因張添霖於96年5 月6 日死亡而承受訴訟，
    惟被上訴人既於張添霖申請地上權登記之前，即就系爭土地
    起訴請求張添霖拆屋還地，丙○○未於被上訴人訴請拆屋還
    地之前，申請地上權登記，嗣後始提出申請，依上開說明，
    法院自無須就其是否具備時效取得地上權之要件為實體判斷
    ，是其占有系爭土地自屬無正當合法權源。上訴人既未舉證
    證明占用系爭土地之合法權源，被上訴人主張上訴人無權占
    有系爭土地，自足採信。再者，上訴人自承其被繼承人張添
    霖於57年取得系爭建物之處分權利（本院卷64、126 頁），
    則被上訴人以張添霖為被告而請求拆屋，於法並無不合，不
    因張添霖於69年間已遷出系爭建物而受影響。從而被上訴人
    本於系爭土地所有權，對於無權占有之張添霖請求拆屋還地
    ，係依法行使其權利，無權利濫用及應予補償上訴人可言。
    上訴人辯稱被上訴人本件訴請拆屋還地，權利行使已達恣意
    ，應比照徵收補償方式，補償上訴人云云，實無可信。
  (三)至占有人於占有物上，行使之權利，推定其適法有此權利；
    占有人，推定其為以所有之意思、善意、和平及公然占有者
    ，民法第943 條、第944 條第1 項固分別定有明文。惟無權
    占有他人之土地使用收益者，所有人依民法第767 條規定，
    得排除其侵害。而物之占有人，縱令為無權占有，第三人亦
    無權對占有人之使用收益妄加干涉，是第三人茍侵害占有人
    之收益，占有人依同法第962 條及上開法條之規定，仍應受
    占有之保護，然此與土地所有人得對無權占有人主張依法排
    除其侵害，係屬二事，占有人不得據以對抗土地所有人，而
    主張其係有權占有。本件被上訴人本於土地所有權，對於無
    權占有之張添霖得請求拆屋還地，已如前述，上訴人以張添
    霖因買賣繼受前手對於系爭土地之占有權益而主張其係有合
    法使用權利云云，並無可採。
八、被上訴人得請求返還相當於租金之不當得利若干？
    按依不當得利法則，請求返還不當得利，以無法律上之原因
    而受利益，致他人受損害為要件，故其得請求之範圍，以對
    方所受之利益為準。而無權占有他人土地，可能獲得相當於
    租金之利益，為社會通常之觀念，且占有他人之土地，亦屬
    侵害他人土地所有權，請求人非不得請求返還相當於租金之
    利益。而城市地方房屋之租金，以不超過土地及其建物申報
    總價年息10% ，土地法第97條第1 項定有明文。同法第105
    條規定，上開規定於租用基地，建築房屋，準用之。此計收
    租金之規定，於請求返還不當得利事件，應可據為計算相當
    於租金之不當得利標準。查系爭建物面臨2 米巷道，除機車
    外，車輛難以進入，北側可通行明星街、南側經由自立二路
    14 0巷口約6 米道路，西到自立二路，東到南台路等幹道，
    鄰近有六合夜市及高雄市立建國國小，交通堪稱便利。又系
    爭建物為2 層樓磚造，且2 樓外圍加包鐵皮之房屋，業據原
    審履勘現場屬實，有勘驗筆錄、現場照片現場簡圖、及複丈
    成果圖即附圖在卷可稽（一審卷21、81、82、162 頁）。本
    院審酌系爭土地雖均鄰接道路，對外聯絡方便，惟系爭建物
    所在巷道狹隘及外觀老舊，並斟酌該建物未供營業使用，張
    添霖利用系爭土地之經濟價值、所受利益等情狀，認被上訴
    人得請求返還之利益，以按申報地價年息5%計算為相當。查
    系爭3筆 土地每平方公尺之申報地價，自91年1 月起至今均
    為1 萬8534元，有地價第二類謄本附卷可稽。系爭建物占用
    系爭3筆 土地之面計合計74.81 平方公尺，被上訴人於96年
    1 月31 日 提起本件訴訟，是被上訴人請求上訴人返還5 年
    內，即自91年2 月1 日起至96年1 月31日止，相當於租金之
    不當得利共計34萬6632元（計算式：18534 ×74.81 ×5%×
    5=346632，小數點以下四捨五入），亦即每月請求相當於租
    金之不當得利57 77 元（計算式：18534 元×74.81 ×5%÷
    12＝5777元，小數點以下四捨五入），即屬有據。
九、綜上所述，被上訴人本於物上請求權，請求上訴人拆除系爭
    建物；及依不當得利及繼承之法律關係，請求上訴人連帶給
    付34萬6632元及自96年3 月7 日起至清償日止，按年息5%計
    算之利息，並自96年2 月1 日起至返還前項土地之日止，按
    月連帶給付被上訴人5777元，即屬正當，應予准許，原審就
    此部分，判決上訴人敗訴，並為附條件准、免假執行之宣告
    ，核無違誤。上訴人意旨指摘原判決此部分不當，求予廢棄
    ，非有理由，應予駁回。兩造其餘攻防及所舉證據，於判決
    結果不生影響，無再逐一論述，附此敘明。
十、據上論節，本件上訴為無理由，依民事訴訟法第449 條第1
    項、第85條第2 項，判決如主文。
中    華    民    國    97    年    7     月    9     日
                            民事第六庭
                                審判長法官  張明振
                                法      官  曾錦昌
                                法      官  徐文祥
以上正本證明與原本無異。
本件不得上訴。
中    華    民    國    97    年    7     月    9     日
                                書  記  官  呂素珍


司法院資訊處製作；財團法人民間司法改革基金會備份。
